最高法院刑事判決            一○○年度台上字第六九○九號
上  訴  人  陳文杰
選任辯護人  吳光中律師（法律扶助律師）
上列上訴人因違反毒品危害防制條例案件，不服台灣高等法院台
中分院中華民國一○○年十月五日第二審判決（一○○年度上訴
字第一九七二號，起訴案號：台灣彰化地方法院檢察署一○○年
度偵字第二四七九號），提起上訴，本院判決如下：
    主  文
原判決關於陳文杰部分撤銷，發回台灣高等法院台中分院。
    理  由
本件原判決以上訴人陳文杰不服第一審之科刑判決，提起第二審
上訴，上訴意旨略以：刑法第五十九條規定犯罪之情狀顯可憫恕
者，得酌量減輕其刑，此應於依刑法第五十七條規定審酌一切情
狀時，予以全盤考量，期使個案裁判之量刑能斟酌至當，以符合
比例原則；被告（即上訴人，下稱上訴人）負責照顧患有嚴重憂
鬱症之母親，並相依為命，因意志不堅，誤交損友，而又染上吸
食毒品惡習；惟其自民國九十三年一月經強制戒治釋放後至九十
九年十一月之六年多期間未碰觸毒品，並非如原審（第一審，下
稱第一審）判決所指於五年內仍未知警惕，再犯本案之罪。上訴
人被訴販賣第一級毒品，並無賺取任何實質上之利益，因其並無
磅秤，而毒品倒多倒少是上訴人認知問題，且幾乎是倒多給許元
宗，並非賺取利益。又上訴人犯後坦承犯行，態度良好，應依毒
品危害防制條例第十七條第一項、第二項規定，酌量減輕或免除
其刑，衡量本件犯罪情節，第一審量刑並不符合比例原則云云。
惟第一審判決就上訴人所犯販賣第一級毒品及第二級毒品各罪，
已依法適用毒品危害防制條例第十七條第二項及刑法第五十九條
規定減輕其刑，並無上訴人所指未予適用情形。且上訴人前因妨
害風化案，經法院判處有期徒刑確定，於九十六年九月三十日執
行完畢，有上訴人之前案紀錄表可按，第一審以上訴人於五年內
故意再犯本案之罪，合於刑法累犯之要件，而依法加重其刑，亦
無違誤。有關上訴人係基於營利之意圖而販賣，以及雖供出毒品
來源為楊志學、黃珊珊，但尚無毒品危害防制條例第十七條第一
項減輕其刑規定之適用等，亦經第一審說明在卷。上訴人指摘各
節，或係就第一審量刑職權之適法行使，任意指摘，或係誤解法
律所為之爭執，或持第一審判決已適用之減刑法則或明白論斷之
事項，再事爭執，形式上雖有指摘，然並不影響第一審判決結論
之認定，均非上訴之具體理由。因認上訴人之第二審上訴不合法
律上之程式，並不經言詞辯論，予以駁回，固非無見。
惟查，九十六年七月四日修正前刑事訴訟法第三百六十一條規定
：不服地方法院之第一審判決上訴者，應向管轄第二審之高等法
院為之。並無第二審之上訴書狀應敘明上訴理由之明文。則凡第
一審之判決已上訴部分，無論曾否敘述上訴理由，第二審均應調
查裁判。嗣該條第二項於九十六年七月四日修正為「上訴書狀應
敘述具體理由。」以防濫行上訴。但第二審之訴訟架構，仍採覆
審制，並未同步改為事後審，是不服地方法院之第一審判決而上
訴之門檻不應太高，以免過度限制被告之上訴權。且修正條文所
指「具體理由」之內容，雖未見明文，但觀之該條文之原草案「
依前項規定提起上訴者，其上訴書狀應敘述理由，並引用卷內訴
訟資料，具體指摘原審判決不當或違法之事實。其以新事實或新
證據為上訴理由者，應具體記載足以影響判決結果之理由」，已
經修正為現行內容，其理由為：「提起第二審上訴之目的，在於
請求第二審法院撤銷、變更原判決，自須提出具體理由。爰增訂
第二項，明定上訴書狀應敘述具體理由。又因目前第二審並非如
第三審係法律審，故上訴理由無須如第三百七十七條規定以原判
決違背法令為限，乃屬當然」。足見所稱上訴書狀應敘述具體理
由者，以就原判決為具體主張有所違法或不當，足以構成撤銷、
變更原判決之內容為已足。經查，依原判決之前開記載，可知上
訴人就其被訴販賣毒品，已具體指陳並非基於營利意圖；其就得
否邀獲毒品危害防制條例第十七條第一項規定之減刑寬典，亦有
所主張；觀諸上訴人提出之第二審上訴狀記載：（刑事訴訟法）
第一百五十六條第二項被告或共犯之自白，不得作為有罪判決之
唯一依據，仍應調查其他必要之證據，以察其是否與事實相符等
語（見原審卷第二七頁反面以下），似已就第一審法院之採證予
以質疑。上開指摘從形式上觀察，似非顯不足以推翻或撤銷第一
審判決；至於調查、審理結果是否可採，則屬上訴有無理由之問
題。原審誤上訴人之上訴未敘明具體理由，認其上訴不合法律上
之程式，而予駁回，自有可議。上訴意旨指摘原判決不當，為有
理由，應認有撤銷發回更審之原因。
據上論結，應依刑事訴訟法第三百九十七條、第四百零一條，判
決如主文。  
中    華    民    國  一○○  年   十二   月    八    日
                      最高法院刑事第十一庭
                          審判長法官  黃  正  興  
                                法官  許  錦  印  
                                法官  林  瑞  斌  
                                法官  陳  春  秋  
                                法官  謝  靜  恒  
本件正本證明與原本無異
                                      書  記  官  
中    華    民    國  一○○  年   十二   月   十二   日
                                                      K